ACORDAO-COMPLETO-2415741

ACÓRDÃO 8219/2020 ATA 26/2020 - SEGUNDA CÂMARA

VISTOS, relatados e discutidos estes autos que tratam de pensões militares concedidas a dependentes, em decorrência do falecimento dos instituidores, ex-servidores do Comando da Aeronáutica /Ministério da Defesa.
ACORDAM os Ministros do Tribunal de Contas da União, reunidos em Sessão da 2ª Câmara, com fundamento nos arts. 71, inciso III, da Constituição Federal e nos arts. 1º, inciso V, 39, inciso II da Lei 8.443/1992, diante das razões expostas pelo Relator, em:
9.1. considerar legais os atos iniciais de concessão de pensão militar em benefício de: Zely Fagundes, Zeni da Gama Pereira (Instituidor: Luiz Paulo de Sá Pereira) ; Francisca Barnabe Gonçalves, Jandira de Souza Amaral, Maria Isabel Varela do Amaral, Valeria Varela do Amaral (Instituidor: Luiz Varela do Amaral) ; bem como o ato de reversão de concessão de pensão militar em benefício de Marizia Dias de Moura, Norma Suely Dias de Moura, Silvia Dias de Moura (Instituidor: Manoel Dias de Moura) .
9.2. determinar à Sefip que:
9.2.1. promova, no mesmo processo, a oitiva da Sra. Maria Creusa de Vasconcelos, beneficiária da pensão instituída por Luiz Júlio da Silva Filho, para oportunizar que a pensionista, querendo, manifeste-se sobre seus benefícios previdenciários e sobre a inobservância do art. 29 da Lei 3.765/1960, cientificando-a de que tem o direito de optar pelos benefícios legalmente acumuláveis e de que, caso a escolha recaia sobre a pensão militar, o Órgão de origem cadastrará novo ato de concessão no Sistema Sisac, livre da irregularidade ora apontada no presente processo;
9.2.2. envie cópia deste Acórdão, acompanhado do Relatório e Voto que o fundamentam, à Sra. Maria Creusa de Vasconcelos, aos demais interessados e ao Comando da Aeronáutica/Ministério da Defesa.

Atos de Pensão Militar.

Segunda Câmara

Subdiretoria de Inativos e Pensionistas - ÁREA MILITAR.

3. Interessados/Responsáveis:
3.1. Interessados: Francisca Barnabe Gonçalves (XXX.740.967-XX); Jandira de Souza Amaral (XXX.270.664-XX); Maria Creusa de Vasconcelos (XXX.051.507-XX); Maria Creusa de Vasconcelos (XXX.051.507-XX); Maria Isabel Varela do Amaral (XXX.283.277-XX); Maria Neuza Pimentel (XXX.121.407-XX); Marizia Dias de Moura (XXX.539.157-XX); Norma Suely Dias de Moura (XXX.650.027-XX); Silvia Dias de Moura (XXX.217.627-XX); Valeria Varela do Amaral (XXX.533.727-XX); Zely Fagundes (XXX.889.647-XX); Zeni da Gama Pereira (XXX.313.817-XX).

13.1. Ministros presentes: Ana Arraes (Presidente), Aroldo Cedraz e Raimundo Carreiro (Relator).
13.2. Ministro-Substituto convocado: Augusto Sherman Cavalcanti.
13.3. Ministros-Substitutos presentes: Marcos Bemquerer Costa e André Luís de Carvalho.

RAIMUNDO CARREIRO

Inicialmente, registro que atuo no presente processo por ter sido sorteado Relator, conforme termo de sorteio à peça 1.
2.	Adoto como Relatório, a instrução feita no âmbito da Sefip (peça ) , a qual obteve a concordância do Diretor da Unidade Técnica (peça ) :
INTRODUÇÃO
Trata-se de atos de pensão militar, submetidos, para fins de registro, à apreciação do Tribunal de Contas da União (TCU) , de acordo com o art. 71, inciso III, da Constituição Federal.  Os atos foram cadastrados e disponibilizados ao TCU por intermédio do Sistema de Apreciação e Registro de Atos de Admissão e Concessões na forma do art. 2º, caput e incisos I a IV, e art. 4º, caput, da Instrução Normativa TCU 55/2007. 
EXAME TÉCNICO
Procedimentos aplicados
Os procedimentos para exame, apreciação e registro de atos de pessoal encontram-se estabelecidos na Instrução Normativa TCU 78/2018 e na Resolução TCU 206/2007. Essas normas dispõem, em seus arts. 4º, § 2º, e 3º, § 3º, respectivamente, que os atos de pessoal disponibilizados por meio do e-Pessoal devem ser submetidos à crítica automatizada do próprio sistema, com base em parâmetros predefinidos.
Relativamente aos atos de admissão e concessão de aposentadoria, pensão e reforma, as rotinas de crítica das informações cadastradas nos sistemas informatizados de coleta de atos foram elaboradas e validadas levando-se em conta as peculiaridades desses atos. Os itens de verificação do sistema compreendem prazos e fundamentos legais, assim como eventuais ocorrências de acumulação. Tratam-se de verificações mais abrangentes, minuciosas e precisas do que aquelas que podem ser realizadas por mãos humanas, proporcionando um nível de segurança ainda maior.
Além da crítica automatizada, há verificação humana adicional no caso de haver alertas do sistema ou informações não formatadas, como esclarecimentos do gestor ou do controle interno.  
Exame das Constatações
5.	O ato em análise de interesse do ex-militar LUIZ VARELA DO AMARAL  apresentou a crítica "CPF nulo ou inválido" pelo sistema eletrônico da Sefip, sendo oportuno um breve histórico sobre a criação do Cadastro de Pessoa Física no Brasil.
5.a. Conceito
O CPF (Cadastro de Pessoas Físicas) é um número atribuído pela Receita Federal do Brasil tanto a brasileiros como a estrangeiros residentes que pagam impostos no Brasil. 
5.b. DA Criação
Institucionalizado pelo artigo 11 da Lei 4.862, de 29 de novembro de 1965, neste primeiro momento, o futuro CPF respondia pelo nome de Cartão de Identificação do Contribuinte (CIC) , sendo emitido eletronicamente e com prazo de validade determinado. O artigo 11 da supracitada Lei transcrito a seguir:
Art. 11: As repartições lançadoras do imposto de renda poderão instituir serviço especial de Registro das Pessoas Físicas para contribuintes desse imposto, no qual serão inscritas as pessoas físicas obrigadas a apresentar declaração de rendimentos e de bens.
Em dezembro de 1968, o Decreto-Lei nº 401 criou o Cadastro de Pessoa Físicas (CPF) , in verbis:
DECRETO-LEI No 401, DE 30 DE DEZEMBRO DE 1968.
O PRESIDENTE DA REPÚBLICA, usando das atribuições que lhe confere o § 1º do artigo 2º do Ato Institucional nº 5, de 13 de dezembro de 1968, 
DECRETA:
Art. 1º O registro de Pessoas Físicas criado pelo artigo 11 da Lei número 4.862, de 29 de novembro de 1965, é transformado no Cadastro de Pessoas Físicas (CPF) . 
Art. 2º A inscrição no Cadastro de Pessoas Físicas (CPF) , a critério do Ministro da Fazenda, alcançará as pessoas físicas, contribuintes ou não do imposto de renda e poderá ser procedido " ex officio".
Art. 3º O Ministro da Fazenda determinará os casos em que deverá ser exibida ou mencionado o documento comprobatório de inscrição no Cadastro de Pessoas Físicas (CPF) . 
5.c. DA INSCRIÇÃO NO CADASTRO
Pelo exposto, verifica-se a criação do Cadastro de Pessoas Físicas a partir de dezembro de 1968, passando a ser obrigatório como cita a Decreto-Lei 401/1968, a critério do Ministro da Fazenda, aos contribuintes ou não do imposto de renda. Logo, as situações em que existia a obrigatoriedade do cadastro eram definidas pelo Ministro da Fazenda. 
Como o advento do Decreto 3.000, de 26 de março de 1999, Regulamento do Imposto de Renda, fica positivada a quem se destina a obrigatoriedade deste cadastro:
INSCRIÇÃO NO CADASTRO DE PESSOAS FÍSICAS
CAPÍTULO I
OBRIGATORIEDADE DE INSCRIÇÃO
Art. 33. Estão obrigados a inscrever-se no Cadastro de Pessoas Físicas - CPF (Lei nº 4.862, de 29 de novembro de 1965, art. 11, e Decreto-Lei nº 401, de 30 de dezembro de 1968, arts. 1º e 2º) :
I - as pessoas físicas sujeitas à apresentação de declaração de rendimentos;
II - as pessoas físicas cujos rendimentos estejam sujeitos ao desconto do imposto na fonte, ou estejam obrigadas ao pagamento do imposto;
III - os profissionais liberais, assim entendidos aqueles que exerçam, sem vínculo de emprego, atividades que os sujeitem a registro perante órgão de fiscalização profissional;
IV - as pessoas físicas locadoras de bens imóveis;
V - os participantes de operações imobiliárias, inclusive a constituição de garantia real sobre imóvel;
VI - as pessoas físicas obrigadas a reter imposto na fonte;
VII - as pessoas físicas titulares de contas bancárias, de contas de poupança ou de aplicações financeiras;
VIII - as pessoas físicas que operam em bolsas de valores, de mercadorias, de futuros e assemelhadas;
IX - as pessoas físicas inscritas como contribuinte individual ou requerentes de benefícios de qualquer espécie no Instituto Nacional do Seguro Social - INSS. 
§ 1º A obrigatoriedade de inscrição no CPF alcança as pessoas físicas residentes no exterior que possuam bens ou direitos no País, inclusive participações societárias, bem assim aplicações no mercado financeiro ou de capitais no Brasil, nos termos e nas condições estabelecidos pela Secretaria da Receita Federal. (Redação dada pelo Decreto nº 4.166, de 13.3.2002) 
§ 2º As pessoas físicas, mesmo que não estejam obrigadas a inscrever-se no CPF, podem solicitar sua inscrição.
5.d. DO CONTROLE PELOS COMANDOS MILITARES
Mesmo antes da obrigatoriedade do CPF, verifica-se que os Comandos Militares exerciam o controle de pessoal por intermédio de códigos numéricos pessoais (Ex: PREC CP, onde PREC significa precedência e CP código pessoal; tal combinação de números era utilizada para controle de pagamentos, descontos e ressarcimentos dos militares da ativa, inativos e pensionistas no âmbito do Exército Brasileiro) , ou seja, mesmo não existindo cadastro de pessoa física para o instituidor de pensão, este era controlado pelas Forças Armadas por um número pessoal e intransferível, que identificava o instituidor de forma única e inequívoca. 
6.	Assim, pelo demonstrado até o momento no que se refere a crítica "CPF nulo ou inválido" e, ainda, pelos óbitos dos instituidores terem ocorrido em data anterior à obrigatoriedade de se possuir CPF, ou seja, antes de 26/3/1999, data de edição do Decreto 3.000/1999, entende-se que a inexistência da CPF por parte do instituidor da pensão militar não oferece óbices à apreciação pela legalidade do ato em estudo. 
7.	Em consulta realizada em sistemas externos disponibilizados ao TCU podemos verificar que as beneficiárias Sras.  ZENI DA GAMA PEREIRA - CPF XXX.313.817-XX MARIZIA DIAS DE MOURA  - CPF XXX.539.157-XX, NORMA SUELY DIAS DE MOURA - CPF XXX.650.027-XX  e SILVIA DIAS DE MOURA - CPF  XXX.217.627-XX    acumulam a  pensão constante dos autos com um outro cargo ou um benefício. Informamos que tais acumulações têm como base legal o Art. 29, incisos I e II, da Lei das Pensões Militares - Lei 3765/1960 -, que permite as referidas acumulações, observado o disposto no art. 37, inciso XI, da Constituição Federal.
8.	Compulsando, ainda, os sistemas disponíveis a este Tribunal, podemos verificar que   a beneficiária Sra. MARIA CREUSA DE VASCONCELOS  - CPF XXX.051.507-XX acumula a presente pensão militar em análise com dois benefícios previdenciários,  tendo o ato sido encaminhado a este Tribunal em 29/02/2016.   
9. 	Ao examinar assunto semelhante no TC-027.757/2008- 6 - Sts n° 1/2013 - 2ª Câmara. Sessão de 29/1/2013 - Ordinária assim se pronunciou este Tribunal:  
"3. Em pesquisa realizada no SISAC, constatou-se que o servidor em questão é cabo reformado da Força Aérea Brasileira, com reforma por invalidez datada de 30 de agosto de 1995 (peça 4, p. 1) .
4. Conforme o ato de Admissão sob análise (peça 6, p. 1) , o interessado tomou posse, em 2 do outubro de 2008, no cargo de  Analista Judiciário junto ao TRT/4ª Região. Consequentemente, a partir desse momento, configurou-se o acúmulo de proventos de aposentadoria (cabo reformado da Aeronáutica) com vencimentos de cargo efetivo (Analista Judiciário do TRT/4ª Região) . Tal fato gera o questionamento quanto à possibilidade constitucional dessa acumulação, sendo oportuno breve histórico referente ao entendimento desta Unidade Técnica sobre o assunto.
2.2 - ACHADO 02: 96 MILITARES DA RESERVA OU REFORMADOS QUE, APÓS A PASSAGEM PARA A INATIVIDADE, INGRESSARAM EM CARGOS PÚBLICOS INACUMULÁVEIS, EM DESRESPEITO AO ART. 37, § 10, DA CF/1988.'
 (...) BREVE HISTÓRICO DA LEGISLAÇÃO E JURISPRUDÊNCIA 
129. Aqui, há necessidade de analisar as alterações promovidas pela Emenda Constitucional nº  20, de 15 de dezembro de 1998. 
130. Esta EC incluiu o § 10 no art. 37 da CF/1988, nos seguintes termos: 
Art. 37 (...) 
§ 10 - É vedada a percepção simultânea de proventos de aposentadoria decorrentes do art. 40 ou dos arts. 42 e 142 com a remuneração de cargo, emprego ou função pública, ressalvados os cargos acumuláveis na forma desta Constituição, os cargos eletivos e os cargos em comissão declarados em lei de livre nomeação e exoneração. 
131. Conforme visto no item 41 deste Relatório, os militares das Forças Armadas, após a EC nº  18, de 5 de fevereiro de 1998, passaram a ser disciplinados pelas disposições do art. 142 da CF/1988. 
132. O supracitado § 10 do art. 37 veda a percepção de aposentadoria decorrente do art. 142 (militares das Forças Armadas) com remuneração de cargo, emprego ou função pública. Ou seja, a partir da publicação da EC nº 20, passa a ser proibida a acumulação de proventos militares com remuneração de cargo público. 
133. Entretanto, o próprio § 10 do art. 37 estabelece exceções a essa regra, quais sejam: cargos acumuláveis na forma daConstituição, cargos eletivos e cargos declarados em lei de livre nomeação e exoneração. Isso significa que, excepcionalmente, é permitido ao militar inativo assumir outro cargo público no meio civil, desde que a acumulação se enquadre nas ressalvas expressas na parte final do § 10 do art. 37. 
134. A referência aos 'cargos acumuláveis na forma da Constituição' constante na parte final do art. 37, § 10, remete ao art. 37, XVI, da CF/1988, conforme segue: 
'XVI - é vedada a acumulação remunerada de cargos públicos, exceto, quando houver compatibilidade de horários, observado em qualquer caso o disposto no inciso XI. 
a) a de dois cargos de professor; 
b) a de um cargo de professor com outro técnico ou científico; 
c) a de dois cargos ou empregos privativos de profissionais de saúde, com profissões regulamentadas; (...) .') 
138. Por outro lado, caso um soldado, cabo, taifeiro ou sargento QE reformado tenha ingressado, em momento posterior à EC nº 20/1998, em um cargo público civil de professor, configura-se uma acumulação irregular, uma vez que militares com essas graduações não são legitimados para ocupar o cargo técnico ou científico a que se refere o art. 37, XVI, 'b', da CF/1988. 
139. A EC nº 20/1998 trouxe ainda dispositivo para resguardar a situação dos inativos que, até a data da publicação daquela Emenda, tenham ingressado novamente em cargo público, in verbis: 
'Art. 11 - A vedação prevista no art. 37, § 10, da Constituição Federal, não se aplica aos membros de poder e aos inativos, servidores e militares, que, até a publicação desta Emenda, tenham ingressado novamente no serviço público por concurso público de provas ou de provas e títulos, e pelas demais formas previstas na Constituição Federal, sendo-lhes proibida a percepção de mais de uma aposentadoria pelo regime de previdência a que se refere o art40 da Constituição Federal, aplicando-se-lhes, em qualquer hipótese, o limite de que trata o § 11 deste mesmo artigo.' 
140. De acordo com o supracitado artigo, os militares inativos que ingressaram em cargo público civil até 16/12/1998 (data de publicação da EC nº 20) não estão sujeitos à vedação de acumulação de proventos de inatividade com remuneração de cargo constante no art. 37, § 10. Ou seja, o constituinte permitiu a todos os militares que passaram para a inatividade antes de 16/12/1998 reingressarem no serviço público, acumulando os proventos militares com a remuneração de qualquer cargo público civil, desde que o reingresso tenha ocorrido até 16/12/1998. 
141. A parte final do art. 11 da EC nº 20/1998 veda a percepção de mais de uma aposentadoria pelo Regime Próprio de Previdência Social (RPPS) a que se refere o art. 40 da CF/1988. Jurisprudência do STF firmou o entendimento de que apenas a acumulação de aposentadorias provenientes do RPPS seria vedada, e não a acumulação de aposentadorias provenientes de regimes distintos. Isso significa que os militares inativos das Forças Armadas poderiam ingressar em qualquer outro cargo público civil antes da EC nº 20/98 e, posteriormente, acumular os proventos militares com os proventos civis decorrentes desse cargo, pois essa acumulação não é vedada pelo art. 11 da referida Emenda Constitucional. 
142. Tal entendimento está expresso no Agravo Regimental no Agravo de Instrumento 801.096 DF, de 6/12/2011, publicado no DJe de 19/12/2011. Nesses autos, a Suprema Corte analisou situação de militar transferido para a reserva remunerada do Exército em abril de 1980. Posteriormente, neste mesmo ano, ele ingressou em cargo civil público, vindo a se aposentar como analista de informações em novembro de 2004. Decidiu o STF pela legitimidade da percepção dos proventos de inatividade do Exército cumulativamente com a aposentadoria civil, nos seguintes termos: 
'4. O art. 11 da Emenda Constitucional nº 20/98, em sua segunda parte, vedou expressamente a concessão de mais de uma aposentadoria pelo regime de previdência dos servidores civis previsto no art. 40 da Constituição Federal de 1988. No entanto, não há qualquer referência à concessão de proventos militares, estes previstos nos arts. 42 e 142 da CF/88. 
5. Como o impetrante foi reformado na carreira militar em 1980 e ingressou no serviço público civil no mesmo ano, ou seja, antes da edição da EC 20/98, não ocorreu a acumulação de proventos decorrentes do art. 40 da CF/88 típica de servidores civis, vedada pelo art. 11 da EC 20/98, fazendo jus o mesmo à percepção de provento civil cumulado com provento militar, situação não alcançada pela proibição da referida Emenda. Precedentes do STF e desta Corte (STF, MS 25.192/DF, Plenário, Rel. Min. Eros Grau, DJ. 06/05/2005, p. 08; MS 24.958/DF, Rel. Min. Marco Aurélio, Plenário, DJ. 01/04/2005, p. 06; AMS 2003.34.00.024321-5/DF, Rel. Juiz Federal Miguel Ângelo De Alvarenga Lopes (conv) , Primeira Turma, DJ p.49 de 21/01/2008) .' 
	6. Conforme o exposto, a posse no cargo de Analista Judiciário pelo servidor em questão se deu após a publicação da EC nº 20, 16 de dezembro de 1998. Assim, a acumulação de proventos de reforma militar com vencimentos do cargo em questão é irregular, uma vez que não existe a possibilidade constitucional de se acumular um cargo técnico ou científico (Analista Judiciário - Área Judiciária) com outro que não seja o de professor, no caso em estudo é o de cabo.
	7. O TCU firmou jurisprudência no mesmo sentido, corroborando entendimento do STF acerca da possibilidade de acumulação de proventos militares com aposentadoria civil pelos militares inativos que ingressaram em cargo civil antes da EC nº 20/1998. O sumário do Acórdão 1310/2005-TCU-Plenário deixa clara a questão: 
'Sumário: Embargos de declaração. Consulta. Acumulação de proventos de reserva remunerada ou de reforma de militar com proventos decorrentes de aposentadoria em cargo efetivo de servidor público civil, por aqueles que novamente ingressarem no serviço público, até a data da promulgação da Emenda Constitucional 20/1998. Entendimento pessoal do relator no sentido da impossibilidade jurídica da acumulação. Entendimento divergente do Supremo Tribunal Federal, que ora se acata, no sentido da possibilidade. Conhecimento. Provimento. Alteração do acórdão embargado. Possibilidade de acumulação, nos estritos termos dos MS 24.742-8/DF e MS 25.192-1/DF do STF. Resposta ao consulente. Arquivamento.
 (...) Acórdão
9.1. conhecer da consulta para respondê-la nos seguintes termos:
9.1.1. na vigência da Constituição Federal de 1988, mesmo após a Emenda Constitucional 20/1998, a acumulação de proventos somente é permitida quando se tratar de cargos, funções ou empregos acumuláveis na atividade, independentemente de o beneficiário ser servidor público ou militar, com exceção da hipótese do item 9.1.4;
9.1.2. o art. 11 da Emenda Constitucional 20/1998 permitiu àqueles que preencheram as condições nele especificadas até 16/12/1998, continuar acumulando os proventos de aposentadoria, reserva remunerada ou reforma com a remuneração de cargo, emprego ou função pública, respeitando-se o limite salarial do funcionalismo público;
9.1.3. caso a pessoa se enquadre na hipótese do art. 11 da EC/1998, perceba proventos de aposentadoria de cargo civil e implemente as condições para aposentar-se no novo cargo, somente poderá fazê-lo se renunciar à percepção dos proventos decorrentes da aposentadoria anterior;
9.1.4. caso a pessoa se enquadre na hipótese do art. 11 da EC/1998, perceba proventos oriundos de reserva remunerada ou reforma e implemente as condições para se aposentar no novo cargo, poderá fazê-lo, apenas nessa hipótese, acumulando os proventos decorrentes da aposentadoria, aos da reserva remunerada ou reforma anterior;
9.2. encaminhar cópia deste acórdão, acompanhado do relatório e voto que o fundamentam, à autoridade consulente; e
9.3. arquivar o presente processo.'
8. O posicionamento defendido em estudo realizado pela SEFIP (TC-Processo 036.695/2011-4) , quanto à possibilidade de acúmulo de aposentadoria militar com vencimentos de cargo efetivo no serviço público, é o seguinte:
'54. Tendo em conta tudo o que foi dito, os militares que não podem acumular cargos públicos são: 
a) qualquer militar da ativa, com exceção daqueles alcançados pelo § 1º do art. 17 do ADCT, bem como daqueles que tomarem posse em cargo ou função pública civil temporária, não eletiva, ainda que da administração indireta, nos termos do inciso III do § 3º do art. 142 da CF/1988; 
b) os militares da reserva remunerada ou reformados, nos seguintes casos: 
b.1) soldados; 
b.2) cabos; 
b.3) terceiros-sargentos pertencentes ao QE (Quadro Especial) ; 
b.4) sargentos para os quais não se exige formação técnica especializada ou nível superior de escolaridade; 
b.5) não alcançados pelo § 10 do art. 37 da CF/1988 nem pelas ressalvas previstas no inciso XVI do mesmo artigo.' (grifo nosso) .
9. Tal entendimento pode ser verificado também no Parecer do Ministério Público junto ao TCU à consulta (TC-Processo 036.695/2011-4) , formulada pelo então Ministro da Defesa Celso Amorim, que buscava conhecer a posição deste Tribunal sobre a possibilidade de acumulação de cargos públicos por militares das Forças Armadas. 
10. Atualmente, em Auditoria que está sendo realizada pela 4ª DT da SEFIP com objetivo de verificar o acúmulo irregular de cargos públicos por militares da Força Áerea Brasileira (TC-Processo 005.504-2012-0) , foi apurado que o interessado consta como achado de auditoria por acumular irregularmente cargo público com proventos de reforma (peça 05, p. 01) . 
CONCLUSÃO
11. Frente ao exposto, conclui-se que acumulação apurada no presente processo é inconstitucional. Primeiramente, pela posse no cargo de analista judiciário pelo interessado ser posterior à EC nº 20, de 16 de dezembro de 1998, fato que é contrário ao entendimento dado por este Tribunal no Acórdão 1310/2005-TCU-Plenário. Em segundo lugar, pela graduação de cabo não se enquadrar dentre os postos/graduações militares que, na reserva ou reforma, poderiam acumular cargos públicos, tal situação ocorre por sua posição hierárquica não ser considerada cargo técnico ou científico, e, caso o fosse, a hipótese constitucional que ampararia tal acumulação seria o exercício concomitante  de cargo técnico ou científico com cargo de professor, alínea "b" do inciso XVI do art. 37 da CF/88, fato não observado na acumulação em tela. Dessa forma, deve o TRT/4ª  oferecer ao interessado o direito à opção entre o cargo efetivo naquele Tribunal e a reforma militar, conforme o expresso no art. 133 da Lei nº 8.112/90, transcrito abaixo:
'Art. 133.  Detectada a qualquer tempo a acumulação ilegal de cargos, empregos ou funções públicas, a autoridade a que se refere o art. 143 notificará o servidor, por intermédio de sua chefia imediata, para apresentar opção no prazo improrrogável de dez dias, contados da data da ciência e, na hipótese de omissão, adotará procedimento sumário para a sua apuração e regularização imediata, cujo processo administrativo disciplinar se desenvolverá nas seguintes fases: (...) 
5o  A opção pelo servidor até o último dia de prazo para defesa configurará sua boa-fé, hipótese em que se converterá automaticamente em pedido de exoneração do outro cargo'. grifo nosso
PROPOSTA DE ENCAMINHAMENTO
12. Ex positis, de conformidade com o preceituado no artigo 71, inciso III, da Constituição Federal de 1.988; c/c os artigos. 1º, inciso V, e 39, incisos I e II, da Lei nº 8.443/92, c/c os artigos 1º, inciso VIII, 260, §§ 1º e 2º, do Regimento Interno/TCU, e tomando por base as informações prestadas pelo órgão de controle interno e as verificações feitas pela unidade técnica, na forma prevista no artigo 260, caput, do Regimento Interno-TCU, propõe-se:
 a) a ilegalidade do registro do ato de admissão de OSVALDO JURANDIR NUNES DA SILVA, CPF XXX.519.850-XX; e
b) que o Tribunal Regional do Trabalho da 4ª Região
b.1) apresente ao servidor supracitado o direito à opção, entre a reforma militar e o cargo  de analista judiciário, nos moldes do art. 133 da Lei nº 8.112/90. Caso o interessado opte pela reforma militar, que seja providenciado o desligamento do servidor daquele Tribunal e enviado o ato de desligamento a este Tribunal; e
b.2) adote as providências cabíveis no sentido de apurar se o interessado prestou falsamente declaração de acumulação de cargos, apurando se houve falsidade ideológica. Em caso positivo, a documentação pertinente deve ser remetida ao Ministério Público da União."
10.	Cabe salientar, no entanto, que a interessada poderá optar, a qualquer tempo, pelo recebimento dos proventos relativos à pensão militar, contanto que comprove seus respectivos enquadramentos na disposição do art. 29 da Lei 3.765/1960, escolhendo apenas os benefícios acumuláveis legalmente.
11.	Nesse contexto, propõe-se a ilegalidade da pensão militar que tem como instituidor o Sr. LUIZ JÚLIO DA SILVA FILHO    CPF - XXX.295.647-XX por ser inconstitucional e a legalidade dos demais atos constantes destes autos.    
CONCLUSÃO
12             A abrangência e a profundidade das verificações levadas a efeito fundamentam convicção de legalidade dos atos, à exceção dos Atos de nº s 10714944-08-2013-000223-0, e 10714944-08-2013-000224-9, deverão ser considerados ilegais com recusa do competente registro por serem inconstitucionais de acordo com o relatório acima transcrito. Assim, em relação aos demais atos do presente processo cabe proposta no sentido de que sejam considerados legais, promovendo-lhes os registros. 
PROPOSTA DE ENCAMINHAMENTO
13.              Ante o exposto, com fundamento nos arts. 71, inciso III, da Constituição Federal, 1o, inciso V, e 39, inciso II, da Lei 8.443/1992 e 260, § 1º e 5º, do Regimento Interno do Tribunal de Contas da União, bem como art. 7º, § 3º da IN 55/2007, propõe-se:
	a) considerar ilegal os atos de pensão militar que tem como instituidor o Sr. LUIZ JÚLIO DA SILVA FILHO CPF - XXX.295.647-XX por serem inconstitucionais;
b) dispensar o ressarcimento das quantias indevidamente recebidas de boa-fé pela interessada indicada no subitem precedente, consoante o disposto no Enunciado 106 da Súmula da Jurisprudência do TCU;
c) determinar à Subdiretoria de Inativos e Pensionistas - área militar que:
c.1) no prazo de 15 (quinze) dias, a contar da ciência desta Deliberação, abstenha-se de realizar pagamentos decorrentes do ato impugnado, sujeitando-se a autoridade administrativa omissa à responsabilidade solidária, nos termos do art. 262, caput, do Regimento Interno/TCU;
c.2) dê ciência, no prazo de 15 (quinze) dias, a contar do recebimento da notificação deste Acórdão, do inteiro teor desta deliberação à Sra. MARIA CREUSA DE VASCONCELOS - CPF XXX.051.507-XX, notadamente no que diz respeito ao direito de opção pelos benefícios legalmente acumuláveis, encaminhando a este Tribunal, no prazo de 30 (trinta dias) , comprovante da referida ciência;
c.3) no caso de a opção recair sobre a pensão militar ora em exame, emita novo ato de concessão, submetendo-o a este Tribunal, nos termos da IN/TCU n. 78/2018;
c.4) alerte à interessada que o efeito suspensivo proveniente da interposição de possíveis recursos perante o TCU não a exime da devolução dos valores percebidos indevidamente após a respectiva notificação, caso os recursos não sejam providos;
d)  considerar legal e conceder os registros dos demais atos no presente processo.
3.	O Ministério Público junto ao TCU (MPCTU) , em parecer da lavra do Procurador Sérgio Ricardo Costa Caribé, anuindo ao posicionamento da Sefip, assim se manifestou:
Trata-se da apreciação, para fins de registro, de cinco atos de concessão de pensões militares emitidos pela Subdiretoria de Inativos e Pensionistas - Área Militar.
A Secretaria de Fiscalização de Pessoal (Sefip) , em pareceres uniformes às peças 8 e 9, propõe a ilegalidade dos atos relativos à pensão instituída por Luiz Júlio da Silva Filho (inicial e reversão) , em razão de que a beneficiária Maria Creusa de Vasconcelos acumula de forma ilegal três benefícios previdenciários; e a legalidade dos demais atos constantes dos autos, por não apresentarem irregularidades.
De fato, verifica-se que as redações do art. 29 da Lei 3.765/1960, que trata das pensões militares, tanto em sua versão original como após a alteração realizada pela Medida Provisória - MP 2.215-10/2001, não permitem a acumulação de três benefícios previdenciários, in verbis:
Redação Original
Art. 29. É permitida a acumulação:
a) de duas pensões militares;
b) de uma pensão militar com proventos de disponibilidade, reforma, vencimentos, aposentadoria ou pensão proveniente de um único cargo civil.
Com a redação dada pela MP 2.215-10/2001
Art. 29. É permitida a acumulação:
I - de uma pensão militar com proventos de disponibilidade, reforma, vencimentos ou aposentadoria;
II - de uma pensão militar com a de outro regime, observado o disposto no art. 37, inciso XI, da Constituição Federal [teto remuneratório].
Além disso, a jurisprudência deste Tribunal, pacificou-se no sentido de que a percepção de benefício do Regime Geral da Previdência Social também deve ser considerada para fins do disposto no art. 29 da Lei 3.765/1960, a exemplo do Acórdão 3653/2011-TCU-Segunda Câmara, relatado pelo Ministro Substituto André de Carvalho, senão vejamos:
PESSOAL. PENSÃO MILITAR. LEI Nº 3.765/1960. REVERSÃO EM FAVOR DAS FILHAS DO INSTITUIDOR. ACUMULAÇÃO DE TRÊS BENEFÍCIOS POR UMA INTERESSADA. ILEGALIDADE. DETERMINAÇÕES.
 (...) 
5. Ocorre que, no que diz respeito à pensão militar, a redação original do art. 29 da Lei n. 3.765, de 4/5/1960, prevê a acumulação de duas pensões militares ou de uma pensão militar com proventos de disponibilidade, reforma, vencimentos, aposentadoria ou pensão proveniente de um único cargo civil.
6. E, com base em precedentes dos Tribunais Regionais Federais, verifica-se que o benefício previdenciário do INSS é considerado para fins do disposto no mencionado art. 29 da Lei n. 3.765, de 1960, haja vista que, em se tratando de pensão civil, quer seja previdenciária, quer estatutária, a acumulação de benefícios recebidos dos cofres públicos deve ser entendida de maneira restritiva (v. Apelação Cível nº 2005.33.000084718 - TRF 1ª Região e Apelação em Mandado de Segurança 70012 - TRF 2ª Região, fl. 23) 
In casu, a Sefip detectou que a beneficiária Maria Creusa de Vasconcelos acumula a pensão militar em análise, instituída por Luiz Júlio da Silva Filho, com outros dois benefícios previdenciários, o que afronta o disposto no art. 29 da Lei 3.765/1960 e as supracitadas jurisprudências. 
Ante o exposto, este membro do Ministério Público de Contas, em consonância com a Unidade Técnica, entende que os atos relativos à pensão instituída por Luiz Júlio da Silva Filho devem ser considerados ilegais; e os demais atos constantes dos autos estão aptos a receberem a chancela da legalidade.
	É o RELATÓRIO.

não há

Procurador Sergio Ricardo Costa Caribé.

PESSOAL. PENSÕES MILITARES. DESCUMPRIMENTO DAS REGRAS DO ART. 29 DA LEI 3.765/1960. NECESSIDADE DE PROMOÇÃO DE OITIVA DA INTERESSADA, EM RAZÃO DA ACUMULAÇÃO INDEVIDA DE BENEFÍCIOS. LEGALIDADE DOS DEMAIS ATOS DIANTE DA INOBSERVÂNCIA DE IRREGULARIDADES. DETERMINAÇÕES À SEFIP. CIÊNCIA AOS INTERESSADOS.

PENSÃO MILITAR (PMIL)

Secretaria de Fiscalização de Pessoal (SEFIP).

Em exame atos de pensão militar emitidos pela Diretoria de Inativos e Pensionistas do Comando da Aeronáutica/Ministério da Defesa, em favor de: Maria Creusa de Vasconcelos, Maria Neuza Pimentel (Instituidor: Luiz Júlio da Silva Filho) ; Zely Fagundes, Zeni da Gama Pereira (Instituidor: Luiz Paulo de Sá Pereira) ; Francisca Barnabe Gonçalves, Jandira de Souza Amaral, Maria Isabel Varela do Amaral, Valeria Varela do Amaral (Instituidor: Luiz Varela do Amaral) ; Marizia Dias de Moura, Norma Suely Dias de Moura, Silvia Dias de Moura (Instituidor: Manoel Dias de Moura) .
2.	A Secretaria de Fiscalização de Pessoal (Sefip) , em pronunciamentos uniformes às peças 8 e 9, após aplicação dos procedimentos de crítica automatizada do sistema informatizado próprio e de verificação humana adicional, propôs a ilegalidade dos atos inicial e de reversão da pensão instituída por Luiz Júlio da Silva Filho e a legalidade dos demais atos examinados nestes autos, por não apresentarem irregularidades.
3.	O exame procedido pela Sefip apontou que a beneficiária Maria Creusa de Vasconcelos, além da pensão militar ora analisada, recebe outros dois benefícios previdenciários, em desacordo com a legislação vigente.
4.	O cerne da ilegalidade foi bem sintetizada no Parecer do MPTCU, conforme o trecho reproduzido a seguir:
3. De fato, verifica-se que as redações do art. 29 da Lei 3.765/1960, que trata das pensões militares, tanto em sua versão original como após a alteração realizada pela Medida Provisória - MP 2.215-10/2001, não permitem a acumulação de três benefícios previdenciários, in verbis:
Redação Original
Art. 29. É permitida a acumulação:
a) de duas pensões militares;
b) de uma pensão militar com proventos de disponibilidade, reforma, vencimentos, aposentadoria ou pensão proveniente de um único cargo civil.
Com a redação dada pela MP 2.215-10/2001
Art. 29. É permitida a acumulação:
I - de uma pensão militar com proventos de disponibilidade, reforma, vencimentos ou aposentadoria;
II - de uma pensão militar com a de outro regime, observado o disposto no art. 37, inciso XI, da Constituição Federal [teto remuneratório].
4. Além disso, a jurisprudência deste Tribunal, pacificou-se no sentido de que a percepção de benefício do Regime Geral da Previdência Social também deve ser considerada para fins do disposto no art. 29 da Lei 3.765/1960, a exemplo do Acórdão 3653/2011-TCU-Segunda Câmara, relatado pelo Ministro Substituto André de Carvalho, senão vejamos:
PESSOAL. PENSÃO MILITAR. LEI Nº 3.765/1960. REVERSÃO EM FAVOR DAS FILHAS DO INSTITUIDOR. ACUMULAÇÃO DE TRÊS BENEFÍCIOS POR UMA INTERESSADA. ILEGALIDADE. DETERMINAÇÕES.
 (...) 
5. Ocorre que, no que diz respeito à pensão militar, a redação original do art. 29 da Lei n. 3.765, de 4/5/1960, prevê a acumulação de duas pensões militares ou de uma pensão militar com proventos de disponibilidade, reforma, vencimentos, aposentadoria ou pensão proveniente de um único cargo civil.
6. E, com base em precedentes dos Tribunais Regionais Federais, verifica-se que o benefício previdenciário do INSS é considerado para fins do disposto no mencionado art. 29 da Lei n. 3.765, de 1960, haja vista que, em se tratando de pensão civil, quer seja previdenciária, quer estatutária, a acumulação de benefícios recebidos dos cofres públicos deve ser entendida de maneira restritiva (v. Apelação Cível nº 2005.33.000084718 - TRF 1ª Região e Apelação em Mandado de Segurança 70012 - TRF 2ª Região, fl. 23) 
5. In casu, a Sefip detectou que a beneficiária Maria Creusa de Vasconcelos acumula a pensão militar em análise, instituída por Luiz Júlio da Silva Filho, com outros dois benefícios previdenciários, o que afronta o disposto no art. 29 da Lei 3.765/1960 e as supracitadas jurisprudências. 
5.	No caso concreto, a princípio, não há necessidade de oitiva prévia da beneficiária, uma vez que como o ingresso dos atos no TCU se deu em 28/9/2015 (peças 2 e 3) , estamos diante de um prazo inferior aos 5 anos estabelecidos no Acórdão 587/2011-TCU-Plenário. Ocorre que, diante da iminência de a beneficiária da pensão militar ter que escolher por dois dos benefícios que podem ser acumulados legalmente, entendo que se faz necessária sua oitiva para que, querendo, se manifeste sobre os seus benefícios previdenciários e sobre a inobservância do art. 29 da Lei 3.765/1960.
6.	Mesmo diante da percepção de um benefício pensional militar cumulativamente com as remunerações de outros dois benefícios e da jurisprudência do TCU ser pacífica no que concerne à impossibilidade jurídica de acumulação de três benefícios, entendo que não é o momento para considerar ilegal o ato em comento, com a consequente negativa de registro, pois é importante oportunizar que a Sra. Maria Creusa de Vasconcelos possa se manifestar nos autos. Dessa forma, faz-se necessário determinar que a Sefip, preliminarmente, promova a oitiva da interessada, para só após manifestar-se sobre o mérito do ato. 
7.	Importa esclarecer que nas situações em que os demais atos são considerados legais e/ou prejudicados, a Sefip recomenda, por razões de economia processual, que diligências e/ou oitivas relativas ao ato não apreciado podem ser empreendidas no mesmo processo. 
8.	Quanto aos demais atos, expresso concordância com a Unidade Técnica e com o MP/TCU no sentido de que podem ser considerados legais para fins de registro.
9.	Em vista do exposto, anuindo aos Pareceres emitidos nos autos, Voto pela adoção do Acórdão que trago à consideração deste colegiado.
TCU, Sala das Sessões Ministro Luciano Brandão Alves de Souza, em 4 de agosto de 2020.
RAIMUNDO CARREIRO 
Relator